臺灣士林地方法院刑事判決　　　　　　　　　　　　　九十二年度自字第一二八號
　　自　訴　人　乙○○
　　被　　　告　丙○○
　　　　　　　　甲○○
右列被告因誣告等案件，經自訴人提起自訴，本院判決如左：
    主  文
本件自訴不受理。
    理  由
一、自訴意旨詳如補充自訴理由狀所載（如附件）。
二、按不得提起自訴而提起者，應諭知不受理判決，且得不經言詞辯論為之，刑事訴
    訟法第三百三十四條、第三百四十三條準用第三百零七條，分別定有明文。自訴
    人自訴被告丙○○涉嫌誣告、偽造刑事證據、教唆偽證等犯罪事實，被告甲○○
    偽證之犯罪事實，茲審究如次。
三、自訴人自訴被告丙○○「誣告」、「偽造刑事證據」犯罪事實部分：
（一）按同一案件，經檢察官依第二百二十八條開始偵查者，不得再行自訴。但告訴
      乃論之罪，經犯罪之直接被害人提起自訴者，不在此限，八十九年二月九日修
      正之刑事訴訟法第三百二十三條第一項訂有明文。
（二）經查，本件自訴人自訴被告丙○○誣告自訴人詐欺、傷害之右開犯罪事實，前
      經自訴人向臺灣士林地方法院檢察署檢察官提出告訴，有自訴人於九十年八月
      二十日以丙○○、甲○○為被告之告訴狀一紙，附於臺灣士林地方法院檢察署
      九十年度他字第一八七七號偵查卷可稽，並於告訴狀第四頁起，載明：「本人
      乙○○告丙○○誣告、誹謗、傷害．．．八仙里里長（本院按：即甲○○）偽
      證（作不實之證據於九十年八月九日下午四點有庭上錄音為證）：（一）丙○○部分所告不實本人沒有屢次重覆向住戶收取管理費。．．．本人只有被
      他打，沒有他所說的用塑膠袋砸他左手無名指受傷。蕭先生手指受傷是拿鐵
      小刀到我家打我二哥時所傷，當晚本人與社區總幹事張錦鸞女士在警局作筆錄
      ，蕭先生被傳訊到警察局，還將手受傷的地方給我與總幹事、警察看。‧‧‧
      ‧另找收費單（本院按：詳該告訴狀所附附圖一百齡國宅管理維護費繳款簿
      影本）寫日期誣害我」等語，而向臺灣士林地方法院檢察署檢察官提出被告涉
      犯誣告等罪告訴在案，經本院調閱上開卷宗核閱無訛，是檢察官自受理上開告
      訴狀之時起，即應認已因自訴人上開告訴知悉犯罪而開始偵查；其中，關於乙○○告訴丙○○誣告乙○○涉犯詐欺罪嫌部分，並經檢察官於九十二年四月八
      日以九十二年度偵字第二九一三號、九十年度偵字第一二一０七號處分不起訴
      （台灣士林地方法院檢察署九十年度偵字第一二一０七號卷第一二五頁、台灣
      士林地方法院九十二年度偵字第二九一三號卷第九頁參照）。
（三）細閱自訴人於臺灣士林地方法院檢察署九十年度他字第一八七七號案件告訴丙○○之犯罪事實，係丙○○於本院九十年自字第一號案件誣告乙○○涉犯傷害
      （即誣指乙○○於八十九年十一月五日晚間十時左右，乙○○以放著公文的塑
      膠袋砸向丙○○，丙○○為防止乙○○把手伸出去，結果打到丙○○手指而受
      傷，本院九十年度自字第一號卷第六十九頁參照、台灣士林地方法院檢察署九
      十年度他字第一八七七號卷第四頁、同前偵卷第九十四頁、第一百十八頁、第
      一百二十三頁、第一百四十九頁）、詐欺（即誣指告訴人乙○○於八十九年間
      任百齡國宅主任委員，已先行向丙○○收取八十九年一至六月管理費後，又於
      八十九年四月初某日，持八十九年四至六月管理費收據為詐術，欲向丙○○詐
      取八十九年四至六月管理費，台灣士林地方法院檢察署九十年度他字第一八七
      七號卷第二十五頁反面、第一百零六頁）之犯行，業據本院依職權調閱台灣士
      林地方法院檢察署九十二年度偵字第二九一三號卷（含同署九十年度他字第一
      八七七號卷）、本院九十年度自字第一號卷核閱無訛，其與自訴人本件自訴被
      告丙○○誣告之犯罪事實，顯屬同一案件。揆諸上開說明，本件自訴人自訴被
      告丙○○涉犯誣告之犯罪事實，既經檢察官開始偵查，且就其中丙○○誣告自
      訴人詐欺取財部分且經檢察官以九十年度偵字第一二一○七六號、九十二年度
      偵字第二九一三號處分不起訴而終結偵查，亦有不起訴處分書一紙附於卷內可
      稽（九十年度偵字第一二一０七號卷第一二五頁參照），自訴人復就同一事實
      再行自訴，揆諸前引說明，即非法之所許。
（四）至自訴人自訴被告丙○○涉犯刑法第一百六十五條偽造關係他人刑事被告案件
      之證據罪部分：按自訴狀除記載被告之姓名、性別、年齡、籍貫、職業、住所
      或居所或其他足資辨別之特徵外，只須記載犯罪事實及證據即可，無須記載所
      犯法條及罪名，此觀刑事訴訟法第三百二十條第二項之規定自明。因之，判斷
      自訴案件之訴之範圍，須探求自訴人自訴被告犯罪事實之真意，而為客觀之衡
      量，法院不受自訴狀所引法條及罪名之拘束，最高法院八十三年度台上字第三
      八五二號判決意旨可資參照。就此部分，依自訴狀記載之內容而為形式上之觀
      察，自訴人自訴被告丙○○之犯罪事實係被告丙○○於士林地方法院九十年自
      字第一號對自訴人自訴詐欺，其所提出據以自訴詐欺證據中之收據是伊自行擬
      寫而偽造證據」（補充自訴理由狀第三頁第十一行至第四頁第一行參照），如
      自訴人指訴犯罪事實屬實，則被告丙○○偽造證物犯行，係犯刑法第一百六十
      九條第二項之準誣告罪；其使用偽造之證物送交法院犯行部分，係犯同條第一
      項之誣告罪。其偽造證據後，復有使用偽造證據而實行誣告之行為，則偽造證
      據之行為應為使用之行為所吸收，而使用偽造證據之行為再為誣告行為所吸收
      ，自應僅成立刑法第一百六十九條第一項之誣告罪（最高法院三十年上字第一
      九四號判例意旨參照），即仍與前開經檢察官開始偵查，且已處分不起訴部分
      具有實質上一罪之關係，依前揭說明，仍不得再為自訴。況按刑法第一百六十
      五條所規定偽造關係他人刑事被告案件之證據犯罪，其所侵害之法益為國家之
      搜索權及審判權，個人尚非因犯罪而直接被害之人，依法亦不得提起自訴（最
      高法院二十六年上字第一一二一號判例要旨亦可參照），若依自訴人認被告係
      犯刑法第一百六十五條之犯行，則因自訴人並非犯罪被害人，依前引最高法院
      判例意旨，其仍不得提起自訴。
（五）再自訴人亦以丙○○同一犯罪事實，自訴被告丙○○涉犯妨害名譽罪嫌（自訴
      狀第一頁），惟按刑法第一百六十九條之誣告罪刑，原較第三百十條第一項暨
      第三百十三條所定妨害名譽信用之罪刑為重，而誣告行為對於被誣告人之名譽
      信用，亦大都有所妨害，故誣告罪之內容，已將妨害名譽及信用之犯罪吸收在
      內，行為人之誣告行為，即使具妨害被誣告人名譽信用之情形，仍應論以誣告
      罪名，並無適用刑法第三百十條第一項或第三百十三條論科之餘地，最高法院
      二十六年滬上字第二號判例意旨可資參照，即自訴人自訴丙○○所涉之妨害名
      譽罪嫌，與前開已不得自訴之誣告罪嫌具有實質上一罪之關係，此部分自訴仍
      非法之所許，均附此敘明。
四、自訴人自訴被告甲○○偽證罪之犯罪事實（即甲○○於本院九十年度自字第一號
    案件九十年八月九日審理期日依法具結而為虛偽陳述），及被告丙○○教唆甲○○前開偽證犯行之犯罪事實部分：按於他人刑事被告案內為證人、鑑定人、通譯
    之人，在審判或偵查時，依法具結而為虛偽之陳述，固足使採證錯誤，判斷失平
    ，致司法喪失威信，然此種虛偽之陳述，在他人是否因此被害，尚繫於執行審判
    或偵查職務之公務員採信其陳述與否而定，並非因偽證行為直接或同時受有損害
    ，即與刑事訴訟法第三百十九條第一項所稱之被害人並不相當，亦不得提起自訴
    。又按刑法第一百六十五條所規定偽造關係他人刑事被告案件之證據犯罪，其所
    侵害之法益為國家之搜索權及審判權，個人尚非因犯罪而直接被害之人，依法亦
    不得提起自訴（最高法院二十六年上字第一一二一號判例要旨亦可參照）。自訴
    人自訴被告丙○○教唆偽證及被告甲○○偽證部分，係針對侵害國家審判權之犯
    罪，揆諸前揭最高法院判例要旨，自訴人既非犯罪被害人，應不得提起自訴。
五、末按，自訴程序是否合法，係以提起自訴時之法律規定為準；其提起時苟為法律
    所准許者，即屬合法之自訴，縱嗣後法律修正，對自訴權另設限制，其合法性亦
    不因之而受影響。又刑事訴訟法施行法第二條：「修正刑事訴訟法施行前，已經
    開始偵查或審判之案件，除有特別規定外，其以後之訴訟程序，應依修正刑事訴
    訟法終結之」，僅係規定修正後之訴訟程序，原則上應依修正刑事訴訟法之規定
    進行，而非否定修正前依舊法所為訴訟程序之效力（最高法院九十年度台非字第
    一一八號判決意旨參照）。本件自訴人係於九十二年七月八日提起本件自訴，此
    有本院收狀戳記足參，其固未依修正後刑事訴訟法第三百十九條委任律師行之，
    揆諸前引說明，尚不得以自訴人未委任律師即認自訴不合法。惟自訴人自訴被告
    上開犯罪事實，既均屬不得自訴而仍提起，揆諸首揭說明，應不經言詞辯論，諭
    知不受理判決。
據上論結，依刑事訴訟法第三百二十三條第一項、第三百三十四條、第三百四十三條
、第三百零七條，判決如主文。
中      華      民      國      九十三      年     三     月    三十一  日
                                      臺灣士林地方法院刑事第二庭
                                            審判長法  官
                              法  官
                                                  法  官
右正本與原本無異。
如不服本判決，應於判決送達後十日內，向本院提出上訴狀。
中      華      民      國    九十三    年      三      月    三十一    日
                                                  書記官  蘇彥宇
